台灣高等法院臺中分院民事判決　九十年度上更(二)字第三五號
　　　上　訴　人　三信商業銀行股份有限公司
　　　法定代理人　乙○○
　　　被上訴人　　甲○○
右當事人間請求清償借款事件，上訴人對於中華民國八十六年十月六日臺灣臺中地方
法院八十六年度訴更字第一五號第一審判決提起上訴，經最高法院第二次發回更審，
本院判決如左：
    主    文
原判決廢棄。
被上訴人應給付上訴人新台幣貳佰貳拾貳萬柒仟陸佰捌拾伍元，及自附表所示之利息
起算日起至清償日止，按附表所示之利率計算之利息，及自附表所示之違約金起算日
起至清償日止，期間在六個月以內者，依上開利率百分之十，逾六個月者，依上開利
率百分之二十計算之違約金。
第一、二審及發回前第三審訴訟費用由被上訴人負擔
本判決命被上訴人給付部分，於上訴人以新台幣柒拾肆萬貳仟元為被上訴人預供擔保
後得假執行；但被上訴人如於假執行程序實施前以新台幣貳佰貳拾貳萬柒仟陸佰捌拾
伍元為上訴人預供擔保，得免為假執行。
      事實及理由
一、程序方面：
    本件上訴人由第三信用合作社奉准變更組織並更名為三信商業銀行股份有限公司
    ，有上訴人提出之台中市政府八十七年八月四日八七府財金字第一○九三二八號
    函、銀行營業執照在卷可稽（見本院前審八十八年度上更《一》第二號卷《下簡
    稱前審二號卷》第三十頁至第三十一頁），爰予更名之，合先敘明。
二、
　(一)本件上訴人起訴主張：緣訴外人陳子文邀同被上訴人為連帶保證人，先後民國（
　　下同）年一月二十九日、八十年二月一日、八十三年三月三十一日，向上訴人三
    信商業銀行股份有限公司（下簡稱三信銀行）借款新台幣（下同）一百四十六萬
    四千元、一百五十三萬元、五十萬元，並書立借據（含連帶保證）為憑（下簡稱
    系爭借款或系爭借據）。查系爭借據上連帶保證人欄之被上訴人「甲○○」之印
    文（即印章）既為真正，則不論其印文是否為陳子文蓋用其印章，被上訴人應有
    授權同意，縱無授權，亦係表見代理，被上訴人均應負連帶保證責任，嗣因陳子
    文未按期繳本息，依系爭借據約定，喪失期限利益，全部借款視同到期，計陳子
    文尚積欠二百二十二萬七千六百八十五元未清償，為此依借貸、連帶保證及表見
    代理之法律關係，訴請被上訴人給付上訴人新台幣（下同）貳佰貳拾貳萬柒仟陸
    佰捌拾伍元，及自附表所示之利息起算日起至清償日止，按附表所示之利率計算
    之利息，及自附表所示之違約金起算日起至清償日止，期間在六個月以內者，依
    上開利率百分之十，逾六個月者，依上開利率百分之二十計算之違約金等詞。
  (二)被上訴人則以：伊不知有系爭借款，亦未授權陳子文於該借據連帶保證人欄蓋用
    被上訴人印章。查其中八十年一月二十九日及八十年二月一日兩筆系爭借款借據
    ，其上連帶保證人欄，乃被上訴人與前夫陳子文於七十九年間分居期間，印章未
    取回，由陳子文利用保管印章之便，予以盜用，並偽簽被上訴人簽名；另八十三
    年三月三十一日最後一筆系爭借款借據，其上連帶保證人欄，乃被上訴人與前夫
    陳子文於八十三年四月八日辦理離婚登記前，夫妻關係存續中，陳子文利用被上
    訴人不在家中（台中市○○路○段三一五巷五－一號）之際，予以盜用印章，並
    偽簽被上訴人簽名，以上盜用印章之事實，已經陳子文於鈞院更審前供認屬實。
    查系爭借據之連帶保證人欄上訴人部分，既為陳子文所偽造，被上訴人就系爭借
    款，自不負連帶保證之責等語置辯。
三、本件一審對於上訴人之請求，判決上訴人全部勝訴（八十五年度訴字第二七四七
    號）；被上訴人上訴第二審即本院，審理結果，判決原判決廢棄發回第一審法院
    （八十六年度上字第二八五號）；再經一審審理結果，判決上訴人全部敗訴（八
    十六年度訴更字第一五號）；上訴人再上訴第二審即本院，審理結果，判決上訴
    人全部敗訴（八十六年度上字第七六五號）；上訴人上訴第三審即最高法院，審
    理結果，判決原判決廢棄發回第二審法院（八十七年度台上字第二七一五號）；
    第二審審理結果，判決上訴人全部敗訴（八十八年度上更《一》字第二號，下簡
    稱前審二號）；上訴人上訴第三審即最高法院，經審理結果，判決判決原判決廢
    棄發回第二審法院（九十年度台上字第一二０八號）；上訴人於本案求為判決：
    (一)被上訴人應給付上訴人新台幣貳佰貳拾貳萬柒仟陸佰捌拾伍元，及自附表所示
    之利息起算日起至清償日止，按附表所示之利率計算之利息，及自附表所示之違
    約金起算日起至清償日止，期間在六個月以內者，依上開利率百分之十，逾六個
    月者，依上開利率百分之二十計算之違約金。(二)第一、二審及發回前第三審訴訟
    費用由被上訴人負擔。(三)願供擔保，請准宣告假執行。被上訴人則求為判決駁回
    上訴，如受不利判決，願供擔保，請准免為假執行。
四、查本件上訴人主張訴外人陳子文先後於八十年一月二十九日、八十年二月一日、
    八十三年三月三十一日，向上訴人各借款一百四十六萬四千元、一百五十三萬元
    、五十萬元，並書立借據為憑，嗣陳子文未按期繳本息，依系爭借據約定，喪失
    期限利益，全部借款視同到期，計陳子文尚積欠二百二十二萬七千六百八十五元
    未清償乙節，業提出借據、放款帳卡各影本三張為證（見一審二七四七號卷第八
    至十三頁；本院卷第八五至八七頁），復為被上訴人所不爭執，自屬實在。
五、次查上訴人主張系爭三張借據上連帶保證人欄之上訴人「甲○○」之印章（即印
    文）為真正，不論其印章是否由陳子文所蓋，被上訴人應有授權同意，縱無授權
    ，亦有表見代理之情形，被上訴人自應就系爭借款負連帶保證之責，但被上訴人
    否認知悉有系爭借款之事，並抗辯系上開爭借據上被上訴人之印章乃伊前夫陳子
    文所盜蓋云云，依舉證責任之分配原則，被上訴人自應就陳子文盜蓋印章之事實
    ，負舉證之責。惟查：
  (一)關於被上訴人印章究由伊自行保管或由陳子文持用，被上訴人先後所述不一，依
    被上訴人在第一審法院八十六年訴更字第十五號陳稱．．．「被告（按即被上訴
    人）於七十九年六月間因前夫陳子文有外遇，早已分居」，本件借據上之印章，
    係被告於七十九年元月間，以坐落台中縣太平鄉○○○街四十二號房地，向原告
    （按即上訴人）辦理抵押借款一百三十五萬元之用，「其後因被告與前夫陳子文
    分居，印章未取回」．．．云云（參見該卷第十九頁）；嗣在本院八十六年上字
    第七六五號供稱．．被上訴人於七十九年六月間因前夫陳子文有外遇，早已分居
    ，本件借據上之印章，係被上訴人於七十九年元月間，以坐落台中縣太平鄉○○
    ○街四十二號房地，向上訴人辦理抵押借款一百三十五萬元之用，「其後因被上
    訴人與前夫陳子文分居，印章未取回」．．．云云（參見該卷第三五頁）。查被
    上訴人雖供稱被上訴人印章自始於民國七十九年一月間為向上訴人辦理抵押貸款
    而交付陳子文使用，迄至分居均未取回，由陳子文持有。然查依被上訴人在本院
    前審八十八年上更（一）字第二號案供稱．．．．．．我在七十九年元月時有於
    約定書上簽名，但印章是陳子文保管，「章是到新和街陳子文蓋的，他蓋完後就
    會拿回來」，因為那顆印章不是我的印鑑章，「我平時都將其放在三民路的家中
    ，我有上鎖」，．．．．．．．．．．云云（見該卷第一０八頁反面），則該印
    章於被上訴人交陳子文使用後，陳子文用畢即已拿回還給被上訴人，核與前述一
    直由陳子文持有印卓乙節，迥然不同，是被上訴人有關印章所供，已難輕信。
  (二)次查被上訴人於前審八十八年度上更（一）字第二號案供稱，．．．伊曾在七十
    九年一月時在約定書（按即七十九年一月十四日與上訴人書立之約定書）上簽名
    ．．．等語在卷（見該卷第一０八頁反面），並有兩造書立之約定書可按（見本
    院卷第八八頁），被上訴人既自認該約定書上之簽名為真正，應推定該約定書為
    真正（民事訴訟法第三百八十五條參照），而該約定書上被上訴人「甲○○」印
    章，經核與系爭三張借據上連帶保證人被上訴人「甲○○」之印章互相合，亦
    有系爭借據可按（見本院卷第八五至八七頁）。次查上開七十九年約定書定書第
    二條明定：「立約人因．．．印鑑．．．或其他足以影響貴社權益變更情事發生
    時，應即以書面將變更情事通知貴社，並辦妥變更或註銷留存印鑑之手續，於未
    為前項通知及變更或註銷留存印鑑手續前與貴社所為之交易，立約人均願負其責
    任，如因而造成貴社損害，並負賠償責任。」；及第十條明定：「凡持有貴社發
    給立約人之擔保物收據或保管證或立約人印鑑前往貴社請求返還或更換擔保物及
    其有關文件者，均視為立約人之代理人，貴社得准予返還或更換之。」（參見本
    院卷第八八頁；一審訴更第十五號卷第三四頁︶，被上訴人應知此一印鑑章甚為
    重要，為兩造間往來之憑據，需妥為保管，苟僅限陳子文使用於該次抵押借款（
    按即宜欣社區房屋貸款），何以用畢未立即取回﹖甚至因陳子文有外遇交惡分居
    後仍未取回？此均有悖常情！足見被上訴人交付印章予陳子文章應有概括授權陳
    子文使用無誤。況其中二筆系爭借款，係民國八十年年初所借貸，距被上訴人立
    前開約定書之日期甚近，被上訴人仍交印章予陳子文持有而未取回，應有授權陳
    子文使用無訛。
  (三)再依本案陳子文雖供證（法官：問蓋離婚協議書時你太太印章是在你太太手中，
    為何她印章又會跑到你手中。）八十二年協議離婚時我太太的印章是在我太太手
    中，後來向三信借款的章是我回家（三民路三段三一五巷五之一號）去拿我太太
    的印章來蓋的。因我有五之一號的鑰匙，所以可以進去，「且我知道我本人及我
    太太放印章的地點，因都放固定的地點（五之一號的衣櫥抽屜裡面）」。云云（
    參見該案第九六頁）。然被上訴人經本院隔離訊問竟稱．．陳子文印章從來不放
    三民路家中，而是放在新和街一三八號。核與陳子文供稱伊本人印章亦置於三民
    路五之一號衣櫥抽屜裡面迴異，足見陳子文所稱返家盜取被上訴人印章盜蓋云云
    ，乃與被上訴人事後勾串之詞，委不足取。尤其二人已離婚，陳子文如何可能有
    鑰匙輕易進入屋內﹖又被上訴人抽屜上鎖（見前審二號卷第一０八頁反面），陳
    子文如何輕易開取？甚至被上訴人就此陳子文自承侵入住宅，偽造文書之重大犯
    罪嫌疑，竟未提出任何刑事告訴，凡此種種，均不合經驗法則，益證被上訴人主
    張不實，陳子文證言亦不實在。
  (四)又雖證人陳子文附合被上訴人說詞，以助其卸責，但查：
  1.陳子文於前審八十六年度上字第七六五號案中聲稱：伊於民國八十三年離婚後未
    用被上訴人印章云云（見該案第四四頁反面），然其中一筆系爭五十萬元借款係
    民國八十三年三月三十一日借用，借據上仍有被上訴人印章（參見第一審法院八
    十五年度訴字第二七四七號卷第十二頁；本院卷第八三頁）不符。雖陳子文於本
    院中聲稱其所謂「八十三年離婚後」未用被上訴人印章，乃指「八十三年四月八
    日離婚登記以後」云云（見本院卷第九四頁），惟非但陳子文於前審未指明「八
    十三年離婚後」係「八十三年四月八日離婚登記後」乙節，且陳子文與被上訴人
    間書立之離婚協議書日期，顯有不實之處（下詳述之），足見陳子文所稱「八十
    三年離婚後」，應指「八十三年初」無誤。
  2.查被上訴人與陳子文雖於八十二年八月二日書立離婚協議書（見前審二號卷第六
    九至七二頁），但二人遲至八個月後即八十三年四月八日始辦理離婚登記（見前
    審上字第二八五號卷第十七頁），已令人疑竇﹖且經隔離訊問後，被上訴人與證
    人陳子文二人所述理由迴異：（法官提示離婚協議書影本，問協議離婚日期是否
    八十二年八月二日，為何離婚登記日期隔那麼久。）陳子文稱：「是以這份協議
    書去辦理離婚登記的，當初因抱有復合的希望，所以才拖這麼久才去辦理離婚登
    記。」，而被上訴人則稱：「．．．．為何拖延一段時間才去登記離婚，是因我
    先生要求宜欣社區我名下房地要過戶給他，我不同意。」。足見此離婚協議書不
    實，應係臨訟制作，倒填日期，自不足取。
  3.又陳子文陳稱其民國八十年二月一日借貸係為買第一廣場之房屋，被上訴人不知
    道買此房屋云云（參見本院八十六年上字第七六五號卷第四五頁），而被上訴人
    亦稱不知此事云云，然查：(1)按諸常情，焉有可能購屋，為配偶之被上訴人竟不
    知悉﹖(2)離婚協議書第六點「財產問題暫不分配，擇日另行協議」（見前審二號
    卷第七０頁），顯見被上訴人應知悉有此財產，始為此約定。(3)被上訴人之父林
    錫福、母林莊應雪亦與陳子文同時購買該第一廣場房屋，同時辦妥所有權登記，
    陳子文所購買者為地下一層之Ａ十五，其父母為毗鄰之Ａ十六、十七、十八，此
    有附圖及建物登記簿謄本影本一件可稽（參見　本院前審上更《一》字第二號卷
    上證七；第一四五至一五三頁），被上訴人焉有可能不知陳子文購買該房屋﹖(4)
    被上訴人在本院前審上更（一）字第二號案中陳稱．．．陳子文與其弟林文昭在
    第一廣場合夥做火鍋生意，係其父親主意，該火鍋之現場，有部分是伊弟之攤位
    （房屋）．．．等詞（見該卷第一五六頁反面）；而陳子文現亦自承被上訴人知
    悉伊與林文昭合夥之事（參見本院卷第九六頁），足見被上訴人應知悉陳子文購
    屋，並同意貸款作保。而被上訴人辯稱伊不知悉陳子文第一廣場購屋之事云云，
    顯不足採。
  (五)又查上訴人為保全本件債權，於民國八十四年十一月間聲請假扣押，在假扣押執
    行查封後，被上訴人曾到上訴人催收單位找承辦人施尚賓問如何處理，施尚賓請
    其到放款單位找張榮杰，當時被上訴人表示查封房地為姐妹共有，查封對其造成
    困擾，並未否認為連帶債務人，業據證人施尚賓，張榮杰證述明確（見前審上更
    《一》字第二號卷第一０七反面、一０八頁）。足見被上訴人早先並未否認為連
    帶保證人，現始否認，應非可信。再參酌被上訴人果未為連帶保證，何以於假扣
    押後亦未聲請限期起訴，亦與情理不符，益見其確為連帶保證人。雖被上訴人否
    認上開證言，辯稱係假扣押前，收到確定訴訟費用裁定時才去上訴人處云云（見
    同案第一０八頁）。但查上訴人係民國八十四年十一月十七日實施假扣押查封（
    參見同卷上證五；第一一九頁），而依被上訴人在本院八十六年上字第二八五號
    卷所附之民國八十六年四月三日上訴狀所載（參見本院上更《一》字卷上證六；
    第一四三、一四四頁），其係民國八十六年間知悉訴訟費用裁定，是被上訴人不
    可能在假扣押前到上訴人處，足見被上訴人所言不實。
六、準此，被上訴人既未能舉證證明陳子文確有盜蓋被上訴人印章於系爭借據之事實
    ，系爭印文既係陳子文持以蓋於系爭借據上，顯係經被上訴人授權使用其印章，
    被上訴人自應依該借據約定，負連帶保證之責。
七、綜上所述，上訴人主張被上訴人應就系爭借款，應負連帶保證之責，為可採，被
    上訴人抗辯，系爭借據上被上訴人之印章乃陳子文盜蓋云云為無可取。從而，上
    訴人本於借貸及連帶保證之法律關係，請求上訴人給付前開系爭借款、利息及違
    約金等，為有理由，應予准許。上訴意旨指摘原判決不當，求予廢棄改判，為有
    理由。爰由本院予以廢棄改判，如主文第二項所示。又本件上訴人勝訴部分，兩
    造陳明願供擔保聲請宣告假執行及免為假執行，核無不合，爰分別酌定相當擔保
    金額准許之。原審為上訴人敗訴之判決，尚有未洽。
八、本件事證已臻明確，兩造其餘攻擊或防禦方法及所提證據，均與本院心證之形成
    及判決結果，不生影響，爰不一一再加以論述，併此明．
九、據上論結，本件上訴為有理由，依民事訴訟法第四百五十條、第七十八條、第四
    百六十三條、第三百九十條第二項、第三百九十二條，判決如主文。
中　　　華　　　民　　　國　　九十一　　年　　　五　　　月　　二十九　　日
~B1民事第六庭審判長法　官　吳火川
~B2　　　　　　　　法　官　饒鴻鵬
~B3　　　　　　　　法　官　陳繼先
右為正本係照原本作成。
如對本判決上訴，須於收受判決送達後二十日內向本院提出上訴書狀，其未表明上訴
理由者，應於提出上訴後二十日內向本院提出上訴理由書（須按他造人數附具繕本）
，並繳納送達用雙掛號郵票拾份（每份參拾肆元）。
上訴時應提出委任律師或具有律師資格之人之委任狀；委任有律師資格者，另應附具
律師及格證書及釋明委任人與受任人有民事訴訟法第四百六十六條之一第一項但書或
第二項（詳附註）所定關係之釋明文書影本。
~B 　 　　　　　　書記官　劉建智
中　　　華　　　民　　　國　　九十一　　年　　　五　　　月　　 三十　　 日
附註：
民事訴訟法第四百六十六條之一（第一項、第二項）
對於第二審判決上訴，上訴人應委任律師為訴訟代理人。但上訴人或其法定代理人具
有律師資格者，不在此限。
上訴人之配偶、三親等內之血親、二親等內之姻親，或上訴人為法人、中央或地方機
關時，其所屬專任人員具有律師資格並經法院認為適當者，亦得為第三審訴訟代理人
。
　　　　　　　　　　　　　　　　　　　　　　　　　　　　　　　　　　　　Ｙ
  附        表
┌─┬─────────────┬──────┬──────────┬─────────┐
│　│　 請　　求　　金　　額　 │年息(百分比)│ 利　息　起　算　日 │ 違 約 金 起 算 日│
├─┼─────────────┼──────┼──────────┼─────────┤
│一│九十八萬八千八百五十六元　│一五．三七　│八十四年七月二十九日│八十四年八月三十日│
├─┼─────────────┼──────┼──────────┼─────────┤
│二│一百零三萬三千四百四十元　│一三．五　　│八十四年八月一日　　│八十四年九月二日　│
├─┼─────────────┼──────┼──────────┼─────────┤
│三│二十萬五千三百八十九元　　│一五．五七五│八十四年七月三十一日│八十四年九月一日　│
└─┴─────────────┴──────┴──────────┴─────────┘
　　　共計二百二十二萬七千六百八十五元
